【裁判字號】    97,上更(一),272
【裁判日期】    971231
【裁判案由】    偽造有價證券
【裁判全文】
臺灣高等法院臺中分院刑事判決     97年度上更(一)字第272號
上  訴  人
即  被  告  乙○○
指定辯護人  本院公設辯護人  賴泰鈞
上列上訴人因偽造有價證券案件，不服臺灣臺中地方法院94年度
訴字第98號中華民國 94年5月20日第一審判決（起訴案號：臺灣
臺中地方法院檢察署9 3年度偵緝字第786號），提起上訴，經判
決後，由最高法院發回更審，本院判決如下：
    主    文
原判決撤銷。
乙○○共同意圖供行使之用，而偽造有價證券，處有期徒刑壹年
柒月，如附表編號一所示本票上偽造「甲○○」之簽名壹枚及指
印貳枚為共同發票人部分，沒收之；又意圖供行使之用，而偽造
有價證券，累犯，處有期徒刑壹年柒月，如附表編號二至四所示
本票上分別偽造「戊○○」之簽名及指印各壹枚為共同發票人部
分，均沒收之。應執行有期徒刑貳年陸月，如附表編號一所示本
票上偽造「甲○○」之簽名壹枚及指印貳枚為共同發票人部分、
如附表編號二至四所示本票上分別偽造「戊○○」之簽名及指印
各壹枚為共同發票人部分，均沒收之。
    犯罪事實
一、乙○○於民國八十七年五月間，因林楓盛經營之田爵建設股
    份有限公司（以下簡稱田爵公司）資金短缺，受林楓盛所託
    而介紹友人張錫章及許金盛二人共同出資新臺幣（下同）一
    千五百萬元投資林楓盛經營之田爵公司，嗣乙○○陪同林楓
    盛與張錫章、許金盛等人於八十七年五月二十七日上午某時
    許，在臺中市某律師事務所處簽訂投資契約書後，因張錫章
    、許金盛二人即要求林楓盛另提出以林楓盛及其父甲○○為
    共同發票人，面額為一千五百萬元本票一張供作渠等二人投
    資之擔保，林楓盛（業經本院另案以九十一年度上訴字第二
    ○二九號判處無罪確定，惟本院認其仍為共同正犯，詳後述
    ）遂與乙○○基於意圖供行使用之犯意聯絡，未經甲○○本
    人同意或授權，於八十七年五月二十七日之後某日某時許，
    在臺中市不詳地點，由林楓盛先以左手在附表編號一所示本
    票之第一發票人欄上偽造「甲○○」之簽名，並填載甲○○
    之身分證字號及住址，及在發票金額欄上填載「壹仟伍佰萬
    元整」，復在第二發票人欄上以田爵公司代表人名義簽名用
    印後，再由乙○○於附表編號一所示本票之金額欄「壹仟伍
    佰萬元整」及發票人欄「甲○○」簽名下分別按捺其左手拇
    指指印各一枚，以冒充係甲○○本人簽名及按捺指印，而共
    同偽造附表編號一所示以「甲○○」為共同發票人之本票一
    張，林楓盛再將該附表編號一所示本票一張交付張錫章及許
    金盛二人供擔保。
二、又乙○○曾於八十九年間因違反兩岸人民關係條例案件，經
    臺灣臺中地方法院判處有期徒刑四月確定，於八十九年九月
    二十一日易科罰金執行完畢，詎不知悔悟，因其曾於八十八
    年間因建築業生意需招待客戶，常進出丙○○所經營位於臺
    中市○○路之「東京之夜卡拉ＯＫ」店飲酒消費，所累計積
    欠之酒帳共二十萬元，而於九十二年六月間與丙○○達成協
    議，以十五萬元、每月攤還五萬元之方式達成和解，復因丙
    ○○要求乙○○及應覓得第三人共同開立本票擔保上開債務
    之履行，乙○○乃於九十二年六月十六日在其臺中市○區○
    ○路二段四巷二弄二十四號住處，除在附表編號二至四所示
    本票上簽立自己名字外，復基於意圖供行使之用而偽造本票
    之犯意，未經其妻戊○○同意或授權，即接續在附表編號二
    至四所示本票上發票人欄偽造「戊○○」之簽名及捺指印，
    以冒充係戊○○本人簽名及按捺指印，而偽造以戊○○為共
    同發票人、面額分別為二萬元、八萬元及五萬元、發票日均
    為九十二年六月十六日、到期日均為九十二年六月三十日之
    本票三張後，當日即交付丙○○供作其清償債務之擔保。
三、案經甲○○訴由臺灣嘉義地方法院檢察署呈請臺灣高等法院
    檢察署核轉臺灣臺中地方法院檢察官偵查及丙○○訴由該署
    檢察官偵查起訴。
    理    由
一、證據能力：
  (一)就犯罪事實一部分之證據能力：
    按被告以外之人於審判外之陳述，雖不符刑事訴訟法第一百
    五十九之一至第一百五十九之三之規定，而經當事人於審判
    程序同意作為證據，法院審酌該言詞陳述或書面陳述作成時
    之情況，認為適當者，亦得為證據；當事人、代理人或辯護
    人於法院調查證據時，知有第一百五十九條第一項不得為證
    據之情形，而未於言詞辯論終結前聲明異議者，視為有前項
    之同意，刑事訴訟法第一百五十九條之五亦有明文。而其立
    法意旨在於當事人已放棄對原供述人之反對詰問權，於審判
    程序表明同意該等傳聞證據可作為證據，基於證據資料愈豐
    富，愈有助於真實發見之理念，此時法院自可承認該傳聞證
    據之證據能力。又當事人、代理人或辯護人於調查證據時，
    知有第一百五十九條第一項不得為證據之情形，卻表示對於
    調查證據之結果無異議或沒有意見，而未於言詞辯論終結前
    聲明異議者，應視為有前項之同意。本案被告乙○○就前揭
    犯罪事實一即偽造及行使如附表編號一所示以「甲○○」為
    共同發票人之有價證券犯行部分，對於本判決所引用之下列
    各項屬於被告以外之人於審判外陳述之證據能力，於原審、
    本院前審及本院審理程序時均不爭執，且於法院調查證據時
    ，知有刑事訴訟法第一百五十九條第一項不得為證據之情形
    ，亦未於言詞辯論終結前聲明異議，茲審酌該等言詞陳述及
    書面陳述作成時之情況，並無不宜作為證據之情事，依刑事
    訴訟法第一百五十九條之五之規定，自得作為證據。
  (二)就犯罪事實二部分，關於戊○○於檢察事務官詢問時供述之
    證據能力：
  按被告以外之人於審判外之陳述，雖不符刑事訴訟法第一百
    五十九之一至第一百五十九之三之規定，而經當事人於審判
    程序同意作為證據，法院審酌該言詞陳述或書面陳述作成時
    之情況，認為適當者，亦得為證據；當事人、代理人或辯護
    人於法院調查證據時，知有第一百五十九條第一項不得為證
    據之情形，而未於言詞辯論終結前聲明異議者，視為有前項
    之同意，刑事訴訟法第一百五十九條之五亦有明文。而其立
    法意旨在於當事人已放棄對原供述人之反對詰問權，於審判
    程序表明同意該等傳聞證據可作為證據，基於證據資料愈豐
    富，愈有助於真實發見之理念，此時法院自可承認該傳聞證
    據之證據能力。又當事人、代理人或辯護人於調查證據時，
    知有第一百五十九條第一項不得為證據之情形，卻表示對於
    調查證據之結果無異議或沒有意見，而未於言詞辯論終結前
    聲明異議者，應視為有前項之同意。本案被告乙○○就前揭
    犯罪事實二即偽造及行使如附表編號二、三、四所示以「戊
    ○○」為共同發票人之有價證券犯行部分，於檢察事務官詢
    問時及原審審理均表認罪，於原審並對於證人戊○○於檢察
    事務官詢問時供述之證據能力，表無意見而不爭執（原審卷
    第二十二、二十三頁），而衡酌戊○○上開供證作成時之情
    況尚無不當，亦為證明犯罪所必要（詳后述論證），是依前
    揭刑事訴訟法第一百五十九條之五之規定，證人戊○○於檢
    察事務官詢問時之供述，已有證據能力。
  雖被告嗣於本院前審一改前詞否認此部分之犯罪，惟對證人
    戊○○之前揭於檢察事務官詢問時供述之證據能力，亦未爭
    執，僅對其證明力加以辯稱：伊做生意，伊太太同意，如果
    金額較小二十萬元以內，伊簽名後，在票背面背書她的名字
    （本院按，本件係偽造發票人，而非偽造背書），她也不反
    對云云，雖經聲請傳訊證人戊○○，惟因戊○○經合法傳喚
    未到庭而捨棄傳訊（本院前審卷第四十二頁），迨至本院審
    理亦未爭執戊○○於檢察事務官詢問時供述之證據能力，是
    戊○○於檢察事務官詢問時供述自仍有證據能力。又證據能
    力之有無，固應經依法定程序評價取捨，一旦證據經評價具
    有證據資格，且該證據之取得過程係屬合法，自不得因事後
    被告翻供否認犯罪，而使已合法取得證據資格之證據，反喪
    失其證據能力，被告之翻異前詞否認犯罪，應僅影響證據證
    明力之取捨。
  況上開證人戊○○嗣經本院傳喚到庭結證受交互詰問，其所
    證反於前揭於檢察事務官詢問之供述。而按被告以外之人於
    檢察事務官、司法警察官或司法警察調查中所為之陳述，與
    審判中不符時，其先前之陳述具有較可信之特別情況，且為
    證明犯罪事實存否所必要者，得為證據，刑事訴訟法第一百
    五十九條之二定有明文。查被告前揭於檢察事務官詢問之供
    述，當時被告及告訴人丙○○均在場，戊○○當庭，否認同
    意被告簽押為共同發票人，並表示不認識丙○○，不知被告
    積欠丙○○債務之事，亦不知被告簽發三張本票及於票上簽
    署「戊○○」為共同發票人而交付予丙○○之事等情（見九
    十二年度偵字第一六三八六號卷第二十一頁）。而被告與戊
    ○○為夫妻，衡情無加以誣陷被告之理。雖戊○○於本院審
    理時一改前詞，迴護被告證稱：丙○○去伊家裡時，伊有在
    場，被告簽立伊姓名為共同發票人時，伊有同意，伊有看到
    被告交付三張本票給丙○○云云（本院卷第四十至四十一頁
    背面），惟此與戊○○前揭於檢察事務官詢問時所供者不符
    ，亦與被告原於偵查及原審認罪時咸表示：對方說要有一個
    保證，所以伊就簽伊太太姓名等語（九十二年度偵字第一六
    三八六號卷第十九頁、九十三年度偵緝字第七八六號卷第十
    九頁），均未表示填寫「戊○○」為共同發票人時戊○○曾
    在場之情者不符。即使被告嗣於本院前審一改前詞否認此部
    分之犯罪，惟其當時所辯係：伊做生意，伊太太同意，如果
    金額較小二十萬元以內，伊簽名後，在票背面背書她的名字
    ，她也不反對云云，依此說法，被告係抗辯事前得戊○○之
    概括授權，但由此益徵於被告填寫戊○○為共同發票人時，
    戊○○並未在場，被告於當時並未確實取得戊○○之同意。
    否則，倘戊○○當時在場並經得其同意。又則設若戊○○於
    本院審理所證稱伊不識字，不會寫名字乙節為真（按當日具
    結，戊○○因而以蓋用印章方式為之，見本院卷第四十六頁
    ），但戊○○仍得以蓋用印章或按捺指印為之，何須被告按
    捺自己之手印代之？況戊○○於前揭檢察事務官詢問後，尚
    能自己簽名，字跡亦工整（見九十二年度偵字第一六三八六
    號卷第二十二頁），則其於本院所證：伊不識字，不書寫姓
    名乙節，顯係刻意隱飾。綜上，顯見被告於本院所證不實，
    其於檢察事務官詢問之供述較具可信性，復為證明被告犯罪
    所必要，是依刑事訴訟法第一百五十九條之二之規定，戊○
    ○於檢察事務官詢問之供述，具證據能力。
二、訊據上訴人即被告乙○○（下稱被告）於本院審理中固坦承
    有於上揭時地在附表編號一所示本票之金額欄「壹仟伍佰萬
    元整」及發票人欄「甲○○」簽名下捺其指印二枚及在附表
    編號二至四所示以「戊○○」為共同發票人名義之本票三張
    ，填寫「戊○○」姓名及各以自己指印按捺其上一枚等情，
    惟矢口否認有何偽造、行使附表編號一所示以「甲○○」為
    共同發票人名義之有價證券，及偽造、行使如附表編號二、
    三、四所示以「戊○○」為共同發票人之有價證券犯行，辯
    稱：附表編號一所示本票係林楓盛於簽約當天下午在許金盛
    位於臺中縣霧峰鄉家中所簽寫，本票上金額欄「壹仟伍佰萬
    元整」及發票人欄「甲○○」名字、地址、身分證統一編號
    等，均係林楓盛以左手所寫，「甲○○」印文也是林楓盛所
    蓋，因為張錫章、許金盛拿到本票時要求要有甲○○之指印
    ，故林楓盛要其代為在本票金額欄「壹仟伍佰萬元整」及發
    票人欄「甲○○」簽名下方捺指印，其純粹是幫忙林楓盛而
    在本票上蓋指印而已；而附表編號二、三、四所示本票之「
    戊○○」簽名，係經其妻同意而簽立云云。惟查：
  (一)就被告前揭犯罪事實一即共同偽造及行使如附表編號一所示
    以「甲○○」為共同發票人之本票犯行部分：
    被告坦承有在附表編號一所示本票上「甲○○」之簽名下按
    捺指印，以供林楓盛持以行使，惟否認有在本票上簽寫「甲
    ○○」、「Ｚ000000000」、「嘉義縣鹿草鄉竹子
    腳１５３之３號」等字句，辯稱該本票為林楓盛所簽寫完畢
    後，其受林楓盛委託始在本票上按捺指印，且該本票係簽約
    當天下午在許金盛家中當場簽發云云。然：
  (1)附表編號一所示本票上「甲○○」之簽名並非告訴人甲○○
    所親自簽寫，且告訴人甲○○就被列為附表編號一所示本票
    之共同發票人一事亦不知情等情，業據被告於原審供述明確
    （原審卷第一三一至一三二頁），並經告訴人甲○○於檢察
    官偵查中及原審指訴明確（九十年度發查字第九○四號卷第
    十頁背面、十一頁、九十一年度他字第一七六號卷第七十四
    頁、原審卷第七十九頁），復有附表編號一所示本票一張（
    九十年度他字第一五八七號卷第十八頁）及內政部警政署刑
    事警察局鑑定報告書二份（九十一年度他字第一七六號卷第
    一○六頁、九十二年度偵字第一一一三二號卷第九頁）在卷
    可稽，足見告訴人甲○○確實未簽發附表編號一所示本票而
    擔任共同發票人，上開本票上以甲○○為共同發票人之部分
    亦確屬偽造，允無疑義。
  (2)又被告介紹張錫章、許金盛投資證人林楓盛所經營之田爵公
    司，林楓盛、張錫章、許金盛等人並於八十七年五月二十七
    日簽訂投資契約書後，張錫章、許金盛始要求取得林楓盛及
    林楓盛父親為發票人之本票，嗣後張錫章、許金盛即收到如
    附表編號一所示之本票等情，業據證人張錫章、許金盛於原
    審證述明確（原審卷第六十六、六十七、六十九、七十一、
    七十二、七十五、七十八頁），而觀諸上開投資契約書之訂
    約日期為八十七年五月二十七日，附表編號一所示本票之發
    票日則為八十七年五月二十五日，倘若附表編號一所示本票
    係於簽訂投資契約書同時所簽發，且係為擔保投資款項，則
    該本票之發票日期應記載為「八十七年五月二十七日」，而
    非投資契約書簽訂日前之「八十七年五月二十五日」，是該
    本票應非於簽訂投資契約當時所簽發，而係林楓盛於八十七
    年五月二十七日簽約後，另行簽發再交付予張錫章、許金盛
    作為投資之擔保無訛。
  (3)證人林楓盛雖證稱附表編號一所示本票，因被告嗣後告稱張
    錫章、許金盛二人要求，始另簽發附表編號一所示本票，且
    因與張錫章、許金盛二人不熟，所以交由被告轉交張錫章、
    許金盛二人等語（原審卷第一○六至一○七頁）。惟查，張
    錫章、許金盛於原審結證稱：附表編號一所示本票為林楓盛
    親自交付等語明確（原審卷第六十八、六十九、七十一、七
    十二頁）；且查，林楓盛自陳於簽發附表編號一所示本票前
    ，其與張錫章、許金盛已就投資田爵公司一事曾多次會面洽
    談，顯見林楓盛於簽發附表編號一所示本票前，即與張錫章
    、許金盛二人有所交往，且如林楓盛所述其於簽發附表編號
    一所示本票前已將田爵公司之公司大小章交付予張錫章、許
    金盛二人收受屬實，亦堪認其等交往非屬陌生，況證人林楓
    盛亦證稱該本票係於簽訂投資契約書後始簽發（原審卷第一
    ○六、一○七頁），則由林楓盛與張錫章、許金盛從洽談、
    勘查現場至訂約過程以觀，其等相識亦非僅一、二天而已，
    且一千五百萬元之投資案並非小數目，衡情張錫章、許金盛
    亦無可能僅與林楓盛見一次面，而未有任何深入洽談及共同
    會勘投資標的後進行評估等作為，即與林楓盛訂立投資契約
    ，又以林楓盛與張錫章、許金盛雙方既已達簽約合作之程度
    ，益見張錫章、許金盛與林楓盛間就本件投資一事已有相當
    之互動，是以縱於簽約後張錫章、許金盛認另需林楓盛之父
    親共同簽發本票擔保，則張錫章、許金盛直接向林楓盛表示
    即可，應無庸再透過被告轉達需簽訂本票擔保一事，且林楓
    盛於原審法院另案審理時亦陳稱：「簽約之地點在許金盛的
    大里家中」等語（見原審法院九十一年度訴字第五二一號刑
    事卷第三一頁），足見林楓盛並非不知如何與許金盛或張錫
    章聯繫，亦無須再透過被告始得轉交附表編號一所示之本票
    ，是林楓盛所證因與張錫章、許金盛二人不熟，故透過被告
    交付附表編號一所示本票一事，顯屬推諉之詞，不足採信。
  (4)復查，附表編號一所示本票上所載「甲○○」之地址「嘉義
    縣鹿草鄉竹子腳１５３之３號」等字句有部分與田爵公司之
    印文有重疊之情形，而觀之該田爵公司之印文墨跡深濃明顯
    ，且筆劃繁複緊密，一般人單以肉眼辨識時即不易辨識甲○
    ○之地址與該印文重疊部分之字跡，是如在已蓋有該田爵公
    司印文之本票上重疊印文而可工整填載文字，顯然較為困難
    ，衡情一般人於書寫時亦應會避開已留存之印文墨跡而選擇
    在空白位置書寫；且依證人林楓盛所證：該本票係張錫章、
    許金盛要求其簽發作為投資之擔保，並無要求甲○○在該本
    票上簽名如屬實，何以會要求林楓盛將第一發票人之位置留
    空而逕行在第二發票人欄位置填載？證人林楓盛所述被告稱
    張錫章、許金盛要求將第一發票人欄留空而在第二發票人欄
    填寫簽發附表編號一所示本票等語（原審卷第一一○、一一
    一、一二四頁），顯與常情不合；另依投資契約書第六項所
    示，林楓盛應簽發票面金額二千萬元之支票一張交付張錫章
    、許金盛二人作為投資田爵公司之擔保，惟林楓盛陳稱其僅
    簽發一張票面金額五百萬元之支票，是如附表編號一所示本
    票為投資契約書所載二千萬元支票之轉換，則於簽約時，張
    錫章、許金盛應會當場直接要求林楓盛以林楓盛名義簽發面
    額一千五百萬元之本票作為擔保，並由林楓盛負責找本票之
    保證人，斷無可能要求林楓盛將第一發票人欄留空而在第二
    發票人欄填寫後，再由張錫章、許金盛或被告自行幫林楓盛
    尋找保證人；另林楓盛係因財力不足始透過被告找來張錫章
    及許金盛投資田爵公司之工地，且本件投資金額達一千五百
    萬元，衡情張錫章、許金盛焉有可能不要求林楓盛提供任何
    之擔保；而張錫章、許金盛於簽約時既已明白林楓盛之財務
    狀況不佳，自會要求林楓盛另以名下有不動產之林楓盛父親
    甲○○提供擔保，是張錫章、許金盛乃要求林楓盛需覓得甲
    ○○同意任本票之共同發票人以為擔保，亦屬合情合理之事
    。再者，觀之附表編號一所示本票內容，就其上所載發票人
    欄「甲○○」、「Ｚ000000000」、地址「嘉義縣
    鹿草鄉竹子腳１５３之３號」等字，經送往內政部警政署刑
    事警察局鑑定結果，雖認上開文句書寫方式有造作之嫌，然
    從肉眼觀之，上開文字之字距間約略相等，且各行文字之留
    空距離亦大致相同並緊接（（九十一年度他字第一七六號卷
    第一○六頁），益徵應係同一人依續書寫後再蓋用田爵公司
    印文，而非由一人先填寫第二發票人位置並蓋用田爵公司印
    文後，再由另一人重疊於田爵公司印文上而在第一發票人欄
    上填寫「甲○○」、「Ｚ000000000」、地址「嘉
    義縣鹿草鄉竹子腳１５３之３號」等字句。
  (5)又查，附表編號一本票上之「甲○○」署押之後，並接續填
    載有告訴人甲○○之身分證統一編號「Ｚ00000000
    0」，衡情，身分證字號為個人隱私之資料，如非同與告訴
    人甲○○居住之親屬，原則上應無從知悉其身分證號碼，足
    認附表編號一所示本票關於「甲○○」身分資料之填載，應
    係易於取得甲○○身分資料之林楓盛所為或由林楓盛所提供
    無誤；至證人林楓盛稱其曾交付甲○○之身分證影本予被告
    辦理薪資所得云云（原審卷第一二二頁）。惟查，告訴人甲
    ○○於歷次檢察官偵查中、另案之原審法院及本院審理時，
    均未曾表示其身分證有遺失或曾委由林楓盛交付身分證影本
    予被告之情形，是證人林楓盛所證交付甲○○身分證件給被
    告等語，即屬有疑，且縱或證人林楓盛先前曾提供甲○○之
    身分證給被告辦理勞保事宜，則該資料亦已繳交予辦理勞保
    之機關，被告亦無可能於預先知道嗣後會有本件投資案而先
    將告訴人甲○○之戶籍地址及身分證統一編號記錄下來，且
    證人林楓盛亦自承被告在另一大里工地時並未見過告訴人甲
    ○○，且與林楓盛之家人不熟等語（見原審卷九十四年四月
    二十二日審判筆錄），是被告於本案前既未見過告訴人甲○
    ○，且與林楓盛家人不熟，依常情自無向證人林楓盛探究告
    訴人甲○○之身分證統一編號或留存告訴人甲○○身分資料
    之可能，是證人林楓盛所稱係被告自行取得告訴人甲○○之
    身分證資料後偽填在附表編號一所示本票上，即與常情不符
    ，不足採信。又附表編號一所示本票應係同一人依序填載，
    已如前述，且衡以前揭理由，足認附表編號一所示本票上關
    於「甲○○」部分之記載，應係林楓盛自行填寫無誤。
  (6)證人張錫章、許金盛雖證稱附表編號一所示本票係證人林楓
    盛於嘉義縣鹿草鄉竹子腳一五三之三號告訴人甲○○住處交
    付，且交付本票時告訴人甲○○亦在場等情（原審卷第六十
    六、六十七、七十二頁），然證人張錫章、許金盛二人其因
    本件投資案而受有損失，其等為使實際上負有資產之告訴人
    甲○○共同負本票發票人責任，自可能堅稱係在告訴人甲○
    ○家中收受且交付當時告訴人甲○○在場，俾使告訴人甲○
    ○成為附表編號一所示本票之共同發票人，而得以執行告訴
    人甲○○之財產受償，惟如證人張錫章、許金盛所述附表編
    號一所示本票係在告訴人甲○○位於嘉義縣之家中交付，且
    交付本票時告訴人甲○○在場並知悉其為附表編號一所示本
    票之共同發票人等情為真，則告訴人甲○○既能自己簽名且
    已同意擔任附表編號一所示本票之共同發票人，何以告訴人
    甲○○不自行在該本票上簽名，況內政部警政署刑事警察局
    鑑定意見書更認該部分文句之書寫有造作之嫌！至告訴人甲
    ○○於八十七年六月二日及六月三日親赴嘉義水上地政事務
    申請土地登記謄本，亦僅足證明告訴人知悉本件投資案，尚
    不足以證明告訴人甲○○有同意簽發附表編號一所示本票供
    張錫章、許金盛二人擔保之事實；另被告雖辯稱附表編號一
    所示本票係在許金盛家中簽發交付，惟如張錫章、許金盛二
    人要求告訴人甲○○出面為本件投資案之擔保，則無可能未
    確實取得告訴人甲○○同意，任憑林楓盛自行在附表編號一
    所示本票上簽寫告訴人甲○○之姓名，並由被告在本票上捺
    指印而增加日後追索之困難，是被告所辯是在許金盛家中當
    場將「甲○○」填寫為附表編號一所示本票之共同發票人等
    語，自無足採。
  (7)另證人林楓盛證稱被告因大里工地之工程積欠其一百多萬元
    債務，故積極介紹張錫章、許金盛為本件投資，並介入該投
    資案之運作，其向被告表示如介紹成功則免除被告債務等語
    （原審卷第一○八、一○九頁）。然查，證人林楓盛所陳稱
    之大里工地工程為被告以五百七十萬元承攬後再以四百五十
    萬元轉包予證人林楓盛承作，是該一百多萬元本即屬於被告
    所應得之利潤，被告依工程進度向上游承包商請領此部分利
    潤款項，本為被告自己之權利，何以會成為積欠林楓盛之債
    務，且證人林楓盛亦未提出證據證明其所交付予被告之一百
    多萬元支票，確係作為支付本件被告承攬大里工地所應得之
    利潤，而嗣後被告有再向上游承包另行墊支之事實，是證人
    所述被告因大里工地有積欠其一百多萬元債務，即與常情不
    符，不足憑採；又縱認被告有積欠證人林楓盛一百多萬元債
    務而約定由被告介紹他人投資證人林楓盛工程以抵償債務之
    情，則林楓盛與張錫章、許金盛等人既已於八十七年五月二
    十七日完成簽約行為，且張錫章、許金盛亦已匯款投資，足
    見被告已履行其與林楓盛間之約定，依證人林楓盛前開證詞
    所述，被告所積欠林楓盛之債務亦已抵償完畢，則該投資案
    之後續如何進行，及林楓盛是否須再提供擔保，均與被告無
    涉，被告自無積極偽造該本票之必要。是證人林楓盛所述，
    應屬推卸之詞，亦無足採。
  (8)至內政部警政署刑事警察局就附表編號一之本票上所載「壹
    仟伍佰萬元整」、「甲○○」、「Ｚ000000000」
    、「嘉義縣鹿草鄉竹子腳１５３之３號」等字句雖認有造作
    之虞，而無法認定，然依該局鑑定書所述，僅係因該字句有
    造作情形而無法進行比對確認為何人所寫，並非當然排除林
    楓盛有填寫之可能，而本院依前開審認結果，認附表編號一
    所示本票關於「甲○○」等字句，應係林楓盛造作下所書寫
    無誤。是雖本院另案九十一年度上訴字第二○二九號判決判
    處林楓盛無罪確定，此有上開判決附於原審卷（第三十八至
    四十三頁）可按，惟仍無礙於本院認定其為共同正犯之結論
    。
  (9)按刑法上共同正犯之成立，雖以有犯意之聯絡與行為分擔為
    要件，惟此所謂犯意之聯絡並不限於事前有所謀議，即僅於
    行為當時有共同犯意之聯絡，亦屬之，且其表示之方法，亦
    不以明示通謀為必要，即相互間有默示之合致，亦無不可，
    最高法院八十五年臺上字第三七二九號著有判例意旨可資參
    照。查附表編號一所示本票並非林楓盛於簽訂投資契約書當
    日在許金盛家中簽發，係簽約後始由林楓盛簽發等情，已如
    前所述，再參以本件被告自承於八十七年五月二十七日簽訂
    投資契約書當日已知張錫章、許金盛要求林楓盛提出告訴人
    甲○○為共同發票人之本票，其見林楓盛在本票上簽寫「甲
    ○○」姓名等語（原審卷第一二六、一二七、一二九、一三
    ○頁），而林楓盛於原審亦證稱簽寫本票時被告在場等語（
    原審卷第一一一、一一二頁），是被告與林楓盛二人就於何
    時在何處簽發附表編號一所示本票所述雖有不一，惟就林楓
    盛簽發本票時被告在場一事則屬一致，又附表編號一所示本
    票係林楓盛依序填寫等情，亦如前述，足見被告確有於簽約
    後經林楓盛請託而於八十七年五月二十七日後某日某時，在
    臺中市不詳地點，由林楓盛在附表編號一所示本票上第一順
    位發票人欄偽造「甲○○」簽名後，再由被告在該本票上按
    捺指印無誤，是被告明知該本票上「甲○○」簽名係林楓盛
    未經告訴人甲○○之同意所偽簽，仍依林楓盛之請託在本票
    上按捺其自己之指印而完成偽造「甲○○」之署押，揆諸上
    開最高法院判例要旨，堪認被告與林楓盛就偽簽「甲○○」
    簽名及捺指印於附表編號一所示本票上而偽造甲○○為共同
    發票人之本票犯行，有犯意聯絡及行為分擔無訛。又被告與
    林楓盛共同偽造甲○○為共同發票人之本票，係為供林楓盛
    交付張錫章、許金盛持有，則被告有共同供行使用而偽造有
    價證券之意圖甚明。是被告與林楓盛共同偽造並行使如附表
    編號一所示以甲○○為共同發票人之本票一張之犯行，洵堪
    認定。
  (二)就被告前揭犯罪事實二即偽造及行使如附表編號二、三、四
    所示以「戊○○」為共同發票人之本票犯行部分：
  (1)被告於上揭時地偽造如附表編號二至四所示以「戊○○」為
    共同發票人之本票三張並持以行使，業據被告於偵查及原審
    供認不諱（九十二年度偵字第一六三八六號卷第十九頁、九
    十三年度偵緝字第七八六號卷第十五頁、原審卷第二二頁）
    ，復據告訴人丙○○於偵查中指稱：附表編號二至四之本票
    三張，一開始只有寫被告乙○○的姓名，後來其要求被告在
    本票後面寫保證人姓名，結果被告就再寫上戊○○姓名，然
    後將本票交付其收受，其只要求被告寫保證人姓名，沒有要
    求被告寫何人姓名，其不知被告有無經過保證人之同意等情
    綦詳（九十二年度偵字第一六三八六號偵查卷第十七頁、第
    二六頁），另據證人戊○○於偵查中經檢察事務官詢問時亦
    供稱：伊不認識丙○○、亦不知乙○○在附表編號二至四所
    示本票上簽寫「戊○○」三字，伊不同意乙○○將伊姓名寫
    在本票上等語明確（同前偵查卷第二一頁），並有附表編號
    二至四所示本票影本三張在卷足憑（九十二年度發查字第二
    三九七號卷第十至十一頁）。
  (2)被告雖於原審判決後，上訴改稱其填寫「戊○○」為發票人
    係經戊○○同意云云，並於本院舉證人戊○○為證，惟被告
    所辯及戊○○所證均不可採，已如前之證據能力部分所述，
    不再贅述。被告於偵查及原審之認罪自白核與事實相符，事
    後所辯應係飾卸之詞，不足採信。又被告偽造戊○○為共同
    發票人之本票，係為交付丙○○以清償債務及擔保之用，其
    有供行使用而偽造價證券之意圖甚明。被告偽造並行使如附
    表編號二至四所示以戊○○為共同發票人之本票三張之犯行
    ，洵堪認定。
三、新舊法比較：
    被告行為後，刑法於九十四年二月二日修正公布，於九十五
    年七月一日施行。按行為後法律有變更者，適用行為時之法
    律，但行為後之法律有利於行為人者，適用最有利於行為人
    之法律，現行刑法第二條第一項訂有明文。此條規定乃與刑
    法第一條罪刑法定主義契合，而貫徹法律禁止溯及既往原則
    ，係規範行為後法律變更所生新舊法律比較適用之準據法，
    是刑法第二條本身雖經修正，但刑法第二條既屬適用法律之
    準據法，本身尚無比較新舊法之問題，應一律適用裁判時之
    現行刑法第二條規定，以決定適用之刑罰法律，先予辨明。
    又以本次刑法修正之比較新舊法，應就罪刑有關之共犯、未
    遂犯、想像競合犯、牽連犯、連續犯、結合犯，以及累犯加
    重、自首減輕暨其他法定加減原因（如身分加減）與加減例
    等一切情形，綜其全部罪刑之結果而為比較（最高法院九十
    五年五月二十三日著有九十五年度第八次刑庭會議決議可資
    參照）。經查：
  (一)刑法第二百零一條意圖供行使之用而偽造有價證券罪之法定
    刑為罰金部分，以及法定刑為罰金之提高標準之部分，因九
    十五年六月十四日增訂公布自同年七月一日起施行之刑法施
    行法第一條之一規定，中華民國九十四年年一月七日刑法修
    正施行後，刑法分則編所定罰金之貨幣單位為新臺幣；而九
    十四年一月七日刑法修正時，刑法分則編未修正之條文定有
    罰金者，自九十四年一月七日刑法修正施行後，就其所定數
    額提高為三十倍。立法理由謂：因應刑法增修條文施行後，
    刑法第三十三條第五款規定，罰金貨幣單位已改為新臺幣，
    是以同法各罪所定罰金貨幣單位，自應配合上開規定修正；
    且因不再適用現行法規所定貨幣單位折算新臺幣條例，為使
    罰金數額趨於一致，避免衍生新舊法比較適用問題，以緩和
    實務適用法律之衝擊，於不變動罰金數額之前提下，而為制
    定。可見刑法施行法第一條之一，係為取代罰金罰鍰提高標
    準條例第一條及現行法規所定貨幣單位折算新臺幣條例第二
    條而制定，而本次刑法修正時，該法第二百零一條並未修正
    ，依上開規定，就罰金刑部分之貨幣單位改為新臺幣，並就
    其所定罰金數額提高為三十倍，惟實際上其構成要件及法定
    刑並未變更，自無新舊法比較適用問題（最高法院九十六年
    度臺上字第五四三八號、九十六年度臺上字第五三三一號、
    九十六年度臺上字第四一八五號等判決要旨供參）。
  (二)被告行為時刑法第二十八條規定為：「二人以上共同實施犯
    罪之行為者，皆為正犯」，修正施行後之規定則為：「二人
    以上共同實行犯罪之行為者，皆為正犯」刑法第二十八條共
    同正犯之範圍，已修正限縮於共同實行犯罪行為者始成立共
    同正犯，排除陰謀犯、預備犯共同正犯，新舊法就共同正犯
    之範圍，既因此而有變動，自均屬行為後法律有變更，而非
    僅屬文字修正，應有新舊法比較適用之問題，則依修正後之
    刑法第二條第一項前段，自應適用行為時即修正前之刑法第
    二十八條規定（最高法院九十六年度臺上字第六六五一號判
    決可資參照）。
  (三)被告前受有期徒刑之執行完畢，於五年內故意再犯本件犯罪
    事實二部分之有期徒刑以上之罪，參照最高法院九十七年度
    第二次刑事庭會議決議意旨，無論依修正前刑法第四十七條
    或修正後第四十七條第一項之規定均構成累犯，即無有利或
    不利之情形，無庸為新、舊法之比較。而因本件前開共同正
    犯與後述定應執行刑之規定，經比較新舊法結果，均應適用
    行為時之舊法，基於整體適用法律，關於累犯之規定，亦一
    體適用修正前刑法第四十七條規定。
  (四)刑法第五十一條亦於九十四年一月七日修正公布，並於九十
    五年七月一日施行，修正前刑法第五十一條規定：「數罪併
    罰，分別宣告其罪之刑，依左列各款定其應執行者：」其中
    第五款、第六款規定：「宣告多數有期徒刑者，於各刑中之
    最長期以上，各刑合併之刑期以下，定其刑期。但不得逾二
    十年。」、「宣告多數拘役者，比照前款定其刑期。但不得
    逾四個月。」；修正後刑法第五十一條第五款、第六款規定
    ：「宣告多數有期徒刑者，於各刑中之最長期以上，各刑合
    併之刑期以下，定其刑期。但不得逾三十年」、「宣告多數
    拘役者，比照前款定其刑期。但不得逾一百二十日」。經比
    較結果，修正後刑法並非較有利於行為人，依刑法第二條第
    一項前段之規定，仍應依修正前刑法，定其應執行之刑。
  (五)刑法第五十九條關於刑之酌減之規定，亦於九十四年二月二
    日修正公布，於九十五年七月一日生效施行，惟因該條規定
    ，為法院就刑之酌減審認標準見解之明文化，非屬法律之變
    更，自無刑法第二條第一項新舊法比較適用問題，此有最高
    法院九十五年五月二十三日刑事庭第八次會議決議可參。
四、論罪科刑：
  (一)核被告林楓盛所為，係犯刑法第二百零一條第一項之偽造有
    價證券罪。被告偽造署押之行為，為其偽造有價證券之部分
    行為，及其偽造後復持以行使之行為，為其偽造有價證券之
    行為所吸收，均不另論罪。
  (二)按同時偽造同一被害人之多件同類文書（如不動產移轉登記
    所需之委託書，不動產買賣契約書，移轉登記申請書）或同
    一被害人之多張支票時，其被害法益仍僅一個，不能以其偽
    造之文書件數或支票張數，計算其法益。此與同時偽造不同
    被害人之文書或支票時，因有侵害數個人法益，係一行為觸
    犯數罪名者迥異（最高法院七十三年臺上字第三六二九號判
    例意旨參照）。查本件被告為擔保其積欠丙○○之債務，同
    時地偽造以戊○○為共同發票人名義之本票三張，係基於同
    一偽造有價證券犯意下之接續行為，揆諸上開判例意旨，應
    僅侵害一個法益，只論以一罪。
  (三)被告就偽造以甲○○為共同發票人之本票犯行部分，與林楓
    盛間有犯意聯絡及行為分擔，為共同正犯。
  (四)被告與林楓盛共同偽造甲○○為共同發票人之本票，及偽造
    戊○○為共同發票人之本票，均係為擔保債務之用，且並未
    因此免除債務，自不另構成詐欺取財或詐欺得利之犯行甚明
    。
  (五)被告於八十七年五月間因林楓盛要求而與林楓盛共同偽造「
    甲○○」為共同發票人之行為，另於九十二年六月十六日為
    擔保其積欠丙○○之債務而偽造戊○○為共同發票人之本票
    之行為，其前後二次犯行時間相距已逾五年，顯係分別起意
    ，非屬連續犯，應予分論併罰。
  (六)被告前於八十九年間因違反兩岸人民關係條例案件，經原審
    法院判處有期徒刑四月確定，於八十九年九月二十一日易科
    罰金執行完畢，此有臺灣高等法院被告全國前案紀錄表及臺
    灣臺中地方法院檢察署刑案資料查註紀錄表各一份在卷可按
    ，其受有期徒刑之執行完畢，於五年以內故意再犯本件犯罪
    事二部分之有期徒刑以上之罪（偽造戊○○為共同發票人之
    本票部分），為累犯，此部分應依修正前刑法第四十七條之
    規定加重其刑。
  (七)被告所犯共同偽造及行使如附表編號一所示以「甲○○」為
    共同發票人之本票犯行部分，被告係因林楓盛經營之田爵公
    司資金短缺，而受林楓盛所託介紹友人張錫章及許金盛二人
    共同出資投資林楓盛經營之田爵公司，惟因張錫章、許金盛
    二人即要求林楓盛另提出以林楓盛及其父甲○○為共同發票
    人之本票一張供作渠等二人投資之擔保，被告始於林楓盛未
    經甲○○本人同意或授權而在本票上偽造「甲○○」之簽名
    ，並填載甲○○之身分證字號及住址，及在發票金額欄上填
    載金額後，應林楓盛之要求而在「甲○○」簽名下按捺其左
    手拇指指印各一枚，而共同偽造「甲○○」為共同發票人之
    本票，其偽造之本票金額固高，但被告終究非為自己利益而
    犯罪，亦查無其因此受有利益，實際受益之人為林楓盛；至
    被告所犯偽造及行使如附表編號二、三、四所示以「戊○○
    」為共同發票人之本票犯行部分，被告係一時情急為償債而
    應丙○○之要求提出擔保，遂偽造戊○○為共同發票人之本
    票，其目的係為擔保其積欠丙○○之債務，且偽造之本票金
    額合計僅十五萬元，所生損害尚輕，復為自家人，且於嗣後
    已賠償告訴人丙○○並達成和解。雖上開二件犯罪，被告於
    本院均否認犯罪，惟鑑於偽造有價證券罪係屬重罪，被告偽
    造上開本票，所得利益極其有限，其不甘於罪刑制裁而否認
    犯罪以求脫免，恆為人情之常，原不期待其可能伏首認罪，
    但因本案被告上開二件犯罪之情節在客觀情狀上均顯可憫恕
    ，縱科以法定本刑之最低刑度有期徒刑三年，均仍嫌過重，
    在客觀上足以引起一般同情，爰均依刑法第五十九條之規定
    減輕其刑；其中就偽造及行使如附表編號二、三、四所示以
    「戊○○」為共同發票人之本票犯行部分，並與累犯之規定
    ，依法先加重後減輕其刑。
  (八)原審以被告之罪證明確，予以論罪科刑，固非無見，惟：
    (1)被告行為後，刑法業經修正，原判決未及為新舊法之比較
      ，尚有未合。
    (2)原判決僅就被告所犯偽造及行使如附表編號二、三、四所
      示以「戊○○」為共同發票人之本票犯行部分，認情輕法
      重，而有堪予憫恕之情，但疏認被告就所犯共同偽造及行
      使如附表編號一所示以「甲○○」為共同發票人之本票犯
      行部分，亦同有情輕法重，堪予憫恕之情，而未與減刑自
      新之機會，在法益之權衡上，亦有未洽。
    被告上訴意旨否認全部犯罪，雖無理由，惟原判決既有上開
    可議之處，自屬不能維持，應由本院將原判決撤銷改判。
  (九)爰審酌被告因受林楓盛所託而於附表編號一所示本票上捺指
    印二枚，其所居地位及所為分工較諸林楓盛而言，係屬次要
    ，至其偽造戊○○名義為共同發票人之犯行，所生損害尚屬
    輕微，且已與丙○○達成和解，並清償完畢，及其素行、智
    識程度、犯罪後之態度等一切情狀，分別量處如主文第二項
    所示之刑，並定其應執行之刑。如附表編號一所示本票關於
    偽造「甲○○」之簽名一枚及指印二枚為共同發票人部分，
    及如附表編號二至四所示本票上分別偽造「戊○○」之簽名
    及指印各一枚為共同發票人部分，均應依刑法第二百零五條
    之規定宣告沒收。前開本票偽造部分既經宣告沒收，其上偽
    造之署押自需兼括及之，無庸再重覆諭知沒收，併此敘明。
據上論斷，應依刑事訴訟法第三百六十九條第一項前段、第三百
六十四條、第二百九十九條第一項前段，刑法第二條第一項、第
二百零一條第一項、第二百零五條、第五十九條、修正前第二十
八條、第四十七條、第五十一條第五款，刑法施行法第一條之一
，判決如主文。
本案經檢察官丁○○到庭執行職務。
中    華    民    國    97    年    12    月    31    日
            刑事第五庭    審判長法  官   趙  春  碧
                                法  官   楊  真  明
                                法  官   賴  恭  利
以上正本證明與原本無異。
如不服本判決應於收受本判決後10日內向本院提出上訴書狀，其
未敘述上訴理由者，並得於提起上訴後10日內向本院補提理由書
狀（均須按他造當事人之人數附繕本）「切勿逕送上級法院」。
                                書記官   林  桂  鳳
中    華    民    國    97    年    12    月    31    日
附錄論罪科刑法條
刑法第二百零一條第一項：
意圖供行使之用，而偽造、變造公債票、公司股票或其他有價證
券者，處三年以上十年以下有期徒刑，得併三千元以下罰金。
附表：
┌──┬───────┬──────────┬─────────┬───────┐
│編號│發    票    人│  發  票  日（民國）│票面金額（新臺幣）│票          號│
├──┼───────┼──────────┼─────────┼───────┤
│ 一 │林楓盛、甲○○│八十七年五月二十五日│一千五百萬元      │無            │
├──┼───────┼──────────┼─────────┼───────┤
│ 二 │乙○○、戊○○│九十二年六月十六日  │二萬元            │三八○七三三號│
├──┼───────┼──────────┼─────────┼───────┤
│ 三 │乙○○、戊○○│九十二年六月十六日  │八萬元            │三八○七三二號│
├──┼───────┼──────────┼─────────┼───────┤
│ 四 │乙○○、戊○○│九十二年六月十六日  │五萬元            │三八○七三一號│
└──┴───────┴──────────┴─────────┴───────┘


司法院資訊處製作；財團法人民間司法改革基金會備份。
